---
title: "NosAnalizamos"
author: "Eva Gamón López"
date: "2026-05-22"
output: html_document
---

# Librerías

```{r librerias}
if (!require("pacman")) install.packages("pacman")
pacman::p_load(tidyverse, GGally, knitr, kableExtra, lubridate)
```

# 1. Carga de datos

```{r carga}
anyo <- 2026
ruta <- paste0("data/NosAutoanalizamos", anyo, " - Hoja1 (1).tsv")

lineas <- readLines(ruta, encoding = "UTF-8")
fila_encabezado <- grep("Id\tAge\tSex", lineas)[1]

datos_brutos <- read.delim(
  ruta,
  skip = fila_encabezado - 1,
  header = TRUE,
  sep = "\t",
  stringsAsFactors = FALSE,
  fileEncoding = "UTF-8"
)

datos_brutos <- datos_brutos %>%
  filter(!is.na(Id) & Id != "" & Id != "Id")

nrow(datos_brutos)
```

# 2. Eliminar usuario martsobm

```{r eliminar}
datos <- datos_brutos %>% filter(Id != "martsobm")
nrow(datos)
```

# 3. Limpiar variables numéricas (excepto notas)

```{r limpiar-numericas}

limpiar_num <- function(x) {
  if (is.character(x)) {
    x <- gsub(",", ".", x)
    x <- suppressWarnings(as.numeric(x))
  }
  return(x)
}

cols_num <- c("Age", "Wr.Hnd", "Pulse", "Height", "HSt", "Hwork")

for (col in cols_num) {
  if (col %in% names(datos)) {
    datos[[col]] <- limpiar_num(datos[[col]])
  }
}
```

# 4. Limpiar calificaciones

```{r calificaciones-limpias}
limpia_nota <- function(x) {
  x <- trimws(as.character(x))        
  if (is.na(x) || x == "" || x == "NA") return(NA)
  if (x == "NC") return(3)       
  if (x == "NP") return(NA)    
  
  x <- gsub(",", ".", x)         
  num <- suppressWarnings(as.numeric(x))
  
  if (is.na(num)) return(NA)       
  if (num < 0 | num > 10) return(NA)
  return(num)
}

calif <- data.frame(
  ALG = sapply(datos$ALG, limpia_nota),
  ANM = sapply(datos$ANM, limpia_nota),
  FP  = sapply(datos$FP,  limpia_nota),
  DCS = sapply(datos$DCS, limpia_nota),
  MD  = sapply(datos$MD,  limpia_nota)
)

head(calif)
```

# 5. Guardar Notas.Rdata

```{r guardar-notas}
save(calif, file = "Notas.Rdata")
```

# 6. Tabla de estadísticos

```{r tabla-estadisticos}
stats <- data.frame(
  Asignatura = names(calif),
  Min = round(sapply(calif, min, na.rm = TRUE), 2),
  P25 = round(sapply(calif, quantile, 0.25, na.rm = TRUE), 2),
  Mediana = round(sapply(calif, median, na.rm = TRUE), 2),
  Media = round(sapply(calif, mean, na.rm = TRUE), 2),
  DT = round(sapply(calif, sd, na.rm = TRUE), 2),
  P75 = round(sapply(calif, quantile, 0.75, na.rm = TRUE), 2),
  Max = round(sapply(calif, max, na.rm = TRUE), 2))

kable(stats, digits = 2)
```

# 7. Gráfico ggpairs

```{r grafico-ggpair, message=FALSE, warning=FALSE}
ggpairs(calif)
```

# 8. Matrices de correlación y covarianza

```{r matrices-correlacion}
# Pearson
cor_pearson <- cor(calif, use = "pairwise.complete.obs", method = "pearson")
cat("Correlación Pearson:\n")
kable(round(cor_pearson, 3))

# Spearman
cor_spearman <- cor(calif, use = "pairwise.complete.obs", method = "spearman")
cat("Correlación Spearman:\n")
kable(round(cor_spearman, 3))

# Covarianza
cov_mat <- cov(calif, use = "pairwise.complete.obs")
cat("Covarianza:\n")
kable(round(cov_mat, 3))

cor_sin_diag <- cor_pearson
diag(cor_sin_diag) <- NA
max_cor <- max(cor_sin_diag, na.rm = TRUE)
pos <- which(cor_sin_diag == max_cor, arr.ind = TRUE)
paste("Mayor correlación Pearson:",
      rownames(cor_sin_diag)[pos[1,1]], "y",
      colnames(cor_sin_diag)[pos[1,2]], "=", round(max_cor, 3))
```

# 9. Boxplot de calificaciones

```{r boxplot-calificaciones}
calif_largo <- calif %>%
  pivot_longer(everything(), names_to = "Asignatura", values_to = "Nota")

ggplot(calif_largo, aes(x = Asignatura, y = Nota)) +
  geom_boxplot(fill = "lightblue") +
  ylim(0, 10) +
  labs(title = "Calificaciones por asignatura") +
  theme_minimal()
```

# 10. Boxplot por sexo

```{r boxplot-sexo}
calif$Sexo <- datos$Sex

calif_sexo <- calif %>%
  pivot_longer(ALG:MD, names_to = "Asignatura", values_to = "Nota")

ggplot(calif_sexo, aes(x = Asignatura, y = Nota, fill = Sexo)) +
  geom_boxplot() +
  theme_minimal() +
  theme(axis.text.x = element_text(angle = 45, hjust = 1)) +
  labs(title = "Calificaciones por asignatura y sexo")
```

# 11. Alumnos con calificaciones en todas las asignaturas

```{r alumnos-completos}
completos <- complete.cases(calif[, 1:5])
notas_completas <- calif[completos, 1:5]
alumnos <- datos$Id[completos]

notas_largo <- notas_completas %>%
  mutate(Alumno = alumnos) %>%
  pivot_longer(ALG:MD, names_to = "Asignatura", values_to = "Nota")

ggplot(notas_largo, aes(x = Alumno, y = Nota, color = Asignatura, group = Asignatura)) +
  geom_line() +
  geom_point() +
  theme_minimal() +
  theme(axis.text.x = element_text(angle = 90, size = 6, vjust = 0.5)) +
  ylim(0, 10) +
  labs(title = "Calificaciones por alumno y asignatura")
```

# 12. Preguntas (datos del curso 2026)

## P1. Edad del alumno más joven a 01/02/2026

```{r p1}
# Buscar la columna de fecha por nombre parcial (evita problemas con caracteres especiales)
col_fecha <- grep("FechaNac", names(datos), value = TRUE)[1]
datos$Fecha <- dmy(datos[[col_fecha]])

fecha_ref <- as.Date("2026-02-01")
edad <- as.numeric(difftime(fecha_ref, datos$Fecha, units = "days")) / 365.25

paste("Edad mínima:", round(min(edad, na.rm = TRUE), 2), "años")
```

## P2. Alumnos que trabajan y estudian

```{r p2}
n_trabajan <- sum(datos$Hwork > 0, na.rm = TRUE)
paste("Alumnos que simultanean trabajo y estudios:", n_trabajan)
```

## P3. ¿Hay más hombres o más mujeres fumadoras?

```{r p3}
mujeres_fuman <- sum(datos$Sex == "F" & datos$Smoke == "Si", na.rm = TRUE)
hombres_fuman <- sum(datos$Sex == "M" & datos$Smoke == "Si", na.rm = TRUE)

paste("Mujeres fumadoras:", mujeres_fuman)
paste("Hombres fumadores:", hombres_fuman)

if (mujeres_fuman > hombres_fuman) {
  "Hay más mujeres fumadoras"
} else if (hombres_fuman > mujeres_fuman) {
  "Hay más hombres fumadores"
} else {
  "Igual número de hombres y mujeres fumadores"
}
```

## P4. Media y varianza de Wr.Hnd por sexo

```{r p4}
datos %>%
  group_by(Sex) %>%
  summarise(
    Media    = round(mean(Wr.Hnd, na.rm = TRUE), 2),
    Varianza = round(var(Wr.Hnd,  na.rm = TRUE), 2)
  ) %>%
  kable()
```

## P5. ¿Existe relación entre sexo y mano con la que se escribe (NW.Hnd)?

```{r p5}
tabla_sex_mano <- table(datos$Sex, datos$NW.Hnd)
tabla_sex_mano

# Chi-cuadrado 
test_chi <- chisq.test(tabla_sex_mano)
test_chi

if (test_chi$p.value < 0.05) {
  "p < 0.05: existe relación estadísticamente significativa entre sexo y mano"
} else {
  "p >= 0.05: no hay evidencia de relación entre sexo y mano"
}
```

## P6. ¿Existe relación lineal entre Height y Wr.Hnd?

```{r p6}
cor_hw <- cor.test(datos$Height, datos$Wr.Hnd, use = "complete.obs")
cor_hw

paste("Correlación de Pearson:", round(cor_hw$estimate, 3),
      "| p-valor:", round(cor_hw$p.value, 4))
```

## P7. ¿El identificador de Hampel detecta outliers en Height?

```{r p7}
# Identificador de Hampel: umbral estándar = 3 × MAD
med_h <- median(datos$Height, na.rm = TRUE)
mad_h <- mad(datos$Height,    na.rm = TRUE)
outliers <- which(abs(datos$Height - med_h) > 3 * mad_h)

if (length(outliers) > 0) {
  paste("Outliers detectados:", length(outliers),
        "| Ids:", paste(datos$Id[outliers], collapse = ", "),
        "| Alturas:", paste(datos$Height[outliers], collapse = ", "))
} else {
  "El identificador de Hampel no detecta ningún outlier en Height"
}
```

## P8. Valor para imputación generalizada de FP (media)

```{r p8}
media_FP <- mean(calif$FP, na.rm = TRUE)
paste("Valor a usar para imputación generalizada de FP (media):", round(media_FP, 2))
```

## P9. Imputación por casos similares según PulseCat

```{r p9}
datos$PulseCat <- ifelse(datos$Pulse >= 65, "PulseH", "PulseL")

media_FP_H <- mean(calif$FP[datos$PulseCat == "PulseH"], na.rm = TRUE)
media_FP_L <- mean(calif$FP[datos$PulseCat == "PulseL"], na.rm = TRUE)

paste("Imputación para PulseH (Pulse >= 65):", round(media_FP_H, 2))
paste("Imputación para PulseL (Pulse < 65):", round(media_FP_L, 2))
```

## P10. ¿Existe relación lineal entre Pulse y ALG?

```{r p10}
test_pulse_alg <- cor.test(datos$Pulse, calif$ALG, use = "complete.obs")
test_pulse_alg

r <- round(test_pulse_alg$estimate, 3)
pv <- round(test_pulse_alg$p.value, 4)

cat(paste0(
  "Correlación de Pearson entre Pulse y ALG: r = ", r,
  ", p-valor = ", pv, "\n\n",
  "Conclusión: ",
  if (abs(r) < 0.3 | pv >= 0.05) {
    paste0("El coeficiente de correlación es muy bajo (r = ", r, ") y/o ",
           "no es estadísticamente significativo (p = ", pv, "). ",
           "Los datos NO apoyan la existencia de una relación lineal directa ",
           "entre el ritmo cardíaco y las calificaciones en ALG. ",
           "La afirmación planteada no está respaldada por los datos.")
  } else {
    paste0("Existe cierta correlación (r = ", r, ", p = ", pv, "), ",
           "aunque la magnitud debe interpretarse con cautela y no implica causalidad.")
  }
))
```


