---
title: "NosAnalizamos"
author: "Eva Gamón López"
date: "2026-05-22"
output: html_document
---

# Librería
```{r}
library(pacman)
library(tidyverse)
library(GGally)
library(knitr)
library(kableExtra)
library(lubridate)
```

# 1. Carga de datos
```{r carga}
ruta <- "data/NosAutoanalizamos2022 - Hoja1 (1).tsv"
lineas <- readLines(ruta, encoding = "UTF-8")

fila_encabezado <- grep("FechaNac\\(DD-MM-YYY\\)", lineas)

# Cargar
datos_brutos <- read.delim(ruta,skip = fila_encabezado - 1, header = TRUE, sep = "\t", stringsAsFactors = FALSE)

# Limpiar filas vacías
datos_brutos <- datos_brutos %>% filter(!is.na(Id) & Id != "" & Id != "Id")

nrow(datos_brutos)
```

# 2. Limpieza numeros 
```{r limpiar}
# limpiar números
limpiar_num <- function(x) {
  if(is.character(x)) {
    x <- gsub(",", ".", x)
    x <- as.numeric(x)}
  return(x)}

cols_num <- c("Age", "Wr.Hnd", "Pulse", "Height", "ALG", "ANM", "FP", "DCS", "MD", "HSt", "Hwork")

# Limpiar columnas
for(col in cols_num) {
  if(col %in% names(datos_brutos)) {
    datos_brutos[[col]] <- limpiar_num(datos_brutos[[col]])}}
```

# 3. Eliminar usuario martsobm
```{r eliminar}
datos <- datos_brutos %>% filter(Id != "martsobm")
nrow(datos) 
```

# 4. Limpiar calificaciones
```{r calificaciones-limpios}
notas <- datos %>% select(ALG, ANM, FP, DCS, MD)

limpia_nota <- function(x) {
  if(is.na(x)) return(NA)
  if(x == "NC") return(3)
  if(x == "NP") return(NA)
  if(grepl("pico", x)) return(NA)
  
  x <- gsub(",", ".", as.character(x))
  num <- as.numeric(x)
  
  if(is.na(num)) return(NA)
  if(num < 0 | num > 10) return(NA)
  return(num)}

calif <- data.frame(
  ALG = sapply(notas$ALG, limpia_nota),
  ANM = sapply(notas$ANM, limpia_nota),
  FP = sapply(notas$FP, limpia_nota),
  DCS = sapply(notas$DCS, limpia_nota),
  MD = sapply(notas$MD, limpia_nota))

head(calif)
```

# 5. Tabla de estadísticos
```{r tabla-estadisticos}
# Crear tabla de estadísticos
stats <- data.frame(
  Asignatura = names(calif),
  Min = round(sapply(calif, min, na.rm=T), 2),
  P25 = round(sapply(calif, quantile, 0.25, na.rm=T), 2),
  Mediana = round(sapply(calif, median, na.rm=T), 2),
  Media = round(sapply(calif, mean, na.rm=T), 2),
  DT = round(sapply(calif, sd, na.rm=T), 2),
  P75 = round(sapply(calif, quantile, 0.75, na.rm=T), 2),
  Max = round(sapply(calif, max, na.rm=T), 2)
)

kable(stats)
```

# 6. Guardar Notas.Rdata
```{r guardar-notas}
save(calif, file = "Notas.Rdata")
```

# 7. Gráfico ggpair
```{r grafico-ggpair}
ggpairs(calif)
```

# 8. Matrices de correlación
```{r matriz-correlacion}
# Pearson
cor_pearson <- cor(calif, use = "pairwise.complete.obs")
kable(round(cor_pearson, 3))

# Spearman
cor_spearman <- cor(calif, method = "spearman", use = "pairwise.complete.obs")
kable(round(cor_spearman, 3))

# Correlación más alta
cor_sin_diag <- cor_pearson
diag(cor_sin_diag) <- NA
max_cor <- max(cor_sin_diag, na.rm=T)
pos <- which(cor_sin_diag == max_cor, arr.ind=T)
paste("Mayor correlación:", rownames(cor_sin_diag)[pos[1]], "y", 
      colnames(cor_sin_diag)[pos[2]], "=", round(max_cor, 3))
```

# 9. Boxplot de calificaciones
```{r boxplot-calificaciones}
calif_largo <- calif %>% pivot_longer(everything(), names_to = "Asignatura", values_to = "Nota")

ggplot(calif_largo, aes(x=Asignatura, y=Nota)) +
  geom_boxplot(fill="lightblue") +
  ylim(0,10)
```

# 10. Boxplot por sexo
```{r boxplot-sexo}
calif$Sexo <- datos$Sex

calif_sexo <- calif %>% pivot_longer(ALG:MD, names_to="Asignatura", values_to="Nota")

ggplot(calif_sexo, aes(x=Asignatura, y=Nota, fill=Sexo)) +
  geom_boxplot() +
  theme(axis.text.x = element_text(angle=45))
```

# 11. Alumnos sin NA en todas las notas
```{r alumnosNA}
completos <- complete.cases(calif[,1:5])
notas_completas <- calif[completos, 1:5]
alumnos <- datos$Id[completos]

notas_largo <- notas_completas %>%
  mutate(Alumno = alumnos) %>%
  pivot_longer(ALG:MD, names_to="Asignatura", values_to="Nota")

# Gráfico
ggplot(notas_largo, aes(x=Alumno, y=Nota, color=Asignatura, group=Asignatura)) +
  geom_line() + geom_point() +
  theme(axis.text.x = element_text(angle=90, size=6)) +
  ylim(0,10)
```

# 12. Preguntas:

## P1. Edad más joven a 01/02/2026
```{r p1}
datos$Fecha <- dmy(datos$FechaNac..DD.MM.YYY.)

edad <- as.numeric(difftime(as.Date("2026-02-01"), datos$Fecha, units="days"))/365.25
paste("Edad mínima:", round(min(edad, na.rm=T), 2), "años")
```

## P2. Trabajan y estudian
```{r p2}
sum(datos$Hwork > 0, na.rm=T)
```

## P3. Fumadores por sexo
```{r p3}
mujeres_fuman <- sum(datos$Sex == "Femenino" & datos$Smoke == "Si", na.rm=T)
hombres_fuman <- sum(datos$Sex == "Masculino" & datos$Smoke == "Si", na.rm=T)

if(mujeres_fuman > hombres_fuman) "Más mujeres fumadoras" else "Más hombres fumadores"
```

## P4. Media y varianza de Wr.Hnd por sexo
```{r p4}
datos %>% group_by(Sex) %>% summarise(
  Media = round(mean(Wr.Hnd, na.rm=T), 2),
  Varianza = round(var(Wr.Hnd, na.rm=T), 2))
```

## P5. Relacion sexo y mano para escribir
```{r p5}
chisq.test(table(datos$Sex, datos$NW.Hnd))
```

## P6. Correlación Height y Wr.Hnd
```{r p6}
cor(datos$Height, datos$Wr.Hnd, use="complete.obs")
```

## P7. Outliers en Height (Hampel)
```{r p7}
med <- median(datos$Height, na.rm=T)
mad_val <- mad(datos$Height, na.rm=T)
outliers <- which(abs(datos$Height - med) > 4.5 * mad_val)
if(length(outliers)>0) paste("Outliers:", length(outliers)) else "Sin outliers"
```

## P8. Media para imputar FP
```{r p8}
mean(calif$FP, na.rm=T)
```

## P9. Imputación por PulseCat
```{r p9}
datos$PulseCat <- ifelse(datos$Pulse >= 65, "PulseH", "PulseL")

media_H <- mean(calif$FP[datos$Pulse >= 65], na.rm=T)
media_L <- mean(calif$FP[datos$Pulse < 65], na.rm=T)

paste("PulseH (>65):", round(media_H,2))
paste("PulseL (<65):", round(media_L,2))
```

## P10. Relación ritmo cardíaco y ALG
```{r p10}
cor_alg_pulse <- cor(datos$Pulse, calif$ALG, use="complete.obs")
cor_alg_pulse

if(abs(cor_alg_pulse) < 0.3) "No hay relación lineal relevante"
```



